---
title: "Introducción a R"
author: "Carlos J. Gil Bellosta"
date: "2016-05-21"
output: html_document
---

```{r, include=FALSE}
knitr::opts_chunk$set(echo = TRUE)
```

## Gráficos avanzados con ggplot2

```{r, eval=FALSE}
library(ggplot2)
library(reshape2)
```

Vamos a cargar y limpiar la tabla de datos del paro. De nuevo, los detalles se desarrollarán más adelante; por el momento, pueden obviarse.

```{r, eval=FALSE}
paro <- read.table("data/paro.csv", header = T, sep = "\t")

# vamos a arreglar un poco los datos (los detalles, más adelante)
paro$Periodo <- gsub("QIV",  "-12-31", paro$Periodo)
paro$Periodo <- gsub("QIII", "-09-30", paro$Periodo)
paro$Periodo <- gsub("QII",  "-06-30", paro$Periodo)
paro$Periodo <- gsub("QI",   "-03-31", paro$Periodo)

paro$Periodo <- as.Date(paro$Periodo)

paro$Situation <- as.character(paro$Situation)

paro$Situation[paro$Situation == "Active population"]   <- "active"
paro$Situation[paro$Situation == "Inactive persons"]    <- "inactive"
paro$Situation[paro$Situation == "Unemployed persons"]  <- "unemployed"
paro$Situation[paro$Situation == "Employed persons"]    <- "employed"
paro$Situation[paro$Situation == "Parados que buscan primer empleo"]    <- "never_employed"

paro$Situation <- factor(paro$Situation)
```

Vamos a calcular la tasa de paro utilizando funciones ya conocidas: 

```{r, eval=FALSE}
paro <- dcast(paro, Gender + Provinces + Periodo ~ Situation)
paro <- transform(paro, tasa.paro = 100 * unemployed / active)
```

Y ahora vamos a representar la evolución de la tasa de paro por provincias así:

```{r, eval=FALSE}
ggplot(paro, aes(x = Periodo, y = tasa.paro, col = Gender)) +
  geom_point() + geom_smooth() + 
  facet_wrap(~ Provinces)
```

En la expresión anterior coexisten varios elementos (y una sintaxis particular):
* Estéticas, dentro de `aes`, que indican una correspondencia entre variables existentes en los datos y _estéticas_ o _significantes gráficos_, es decir, atributos representables gráficamente (p.e., longitudes tanto en el eje x como en el y, tamaños, transparencias, formas, etc.)
* Geometrías o capas, que reordenan las estéticas de una determinada forma; nótese como en el ejemplo anterior hemos superpuesto dos geometrías (y de ahí el nombre alternativo de capas).
* Facetas, que dividen el lienzo en sublienzos dentro de los cuales se representan las geometrías. Es una implementación de la técnica de los pequeños múltiplos.

La sintaxis de `ggplot2` es un tanto extraña: los distintos elementos de un gráfico se van sumando. De hecho, `ggplot2` es la implementación de la llamada gramática de los gráficos, una propuesta para elaborar un lenguaje con el que combinar elementos gráficos para crear visualizaciones complejas de la misma manera que el lenguaje hablado, con una cierta sintaxis, compone frases complejas utilizando conceptos o palabras elementales.

`ggplot2` es un paquete muy amplio y en extensión. Pero tiene una [documentación](http://docs.ggplot2.org/current/) estupenda. Cuando quieras crear un gráfico, visita ese enlace para consultar las estéticas disponibles, su sintaxis, etc.

#### Ejercicio

Sírvete de la documentación arriba enlazada para modificar el gráfico

```{r, eval=FALSE}
tmp <- paro[paro$Provinces %in% c("50 Zaragoza", "22 Huesca", "44 Teruel"),]
ggplot(tmp, aes(x = Periodo, y = tasa.paro)) +
  geom_point() + geom_smooth() + facet_grid(Provinces~Gender)
```

usando otro tipo de facetas. 

#### Ejercicio
Haz un diagrama de cajas de las temperaturas en NY por mes (sin facetas). Recuerda convertir previamente el mes a factor.

#### Ejercicio
Haz un histograma de las temperaturas en NY por mes (con facetas).

#### Ejercicio
Prueba con los gráficos de violín (que son una alternativa moderna y útil en ocasiones a los gráficos de cajas y que comparten sus ventajas con las de los histogramas).

#### Ejercicio
Superpón las distribuciones de las temperaturas de NY por mes como se hace [aquí](http://www.datanalytics.com/2015/07/09/son-normales-las-alturas-de-los-individuos/)

#### Ejercicio
Haz gráficos con tus propios datos.


## Cruces de tablas

Con la función `merge` pueden hacerse cruces de tablas. Para ilustrar los distintos tipos de cruce, crearemos unos datos pequeños de ejemplo:

```{r, eval=FALSE}
clientes <- data.frame(id = 1:3, nombre = c("Carlos", "Sara", "Raquel"))
ventas <- data.frame(fecha = c(1, 1, 1, 2, 2, 3, 3, 3, 4), id = c(1,2,3,2,3, 1, 2, 3, 3), total = 100 * runif(9))
```

El código que aparece a continuación crea tablas cruzando las dos anteriores de distintas maneras:

```{r, eval=FALSE}
merge(clientes, ventas)
merge(clientes, ventas, all.x = TRUE)    ## left join

ventas.2 <- ventas[ventas$fecha == 2,]
merge(clientes, ventas.2)
merge(clientes, ventas.2, all.x = T)
```

#### Ejercicio
¿Y si las variables de cruce no se llaman igual? ¿Y si no quieres cruzar por todas ellas?

Más adelante usaremos los paquetes `dplyr` y `data.table`, que tienen también funciones adicionales para cruzar tablas.



## Web scraping

Para descargar datos de páginas web usaremos el paquete `rvest`.

```{r, eval=FALSE}
library(rvest)
```

Vamos a descargar las cotizaciones del IBEX 35 en _tiempo real_:

```{r, eval=FALSE}
url.ibex <- "http://www.bolsamadrid.es/esp/aspx/Mercados/Precios.aspx?indice=ESI100000000"

tmp <- read_html(url.ibex)
tmp <- html_nodes(tmp, "table")
```

#### Ejercicio
Examina los objetos anteriores.

#### Ejercicio
Averigua cuál es la tabla de interés. Cuando lo averigues, cambia en el código siguiente el interrogante por el valor adecuado y ejecuútalo

```{r, eval=FALSE}
ibex <- html_table(tmp[[??]])
```

#### Ejercicio
Dales nombres _razonables_ a las columnas.

#### Ejercicio
Examina la [documentación del paquete _rvest_](http://cran.r-project.org/web/packages/rvest/rvest.pdf) y busca aplicaciones a sus funciones.


## Manipulación básica de texto

Las tablas bajadas de internet (y datos procedentes de otras fuentes) exigen en ocasiones un preproceso para modificar tipos de datos. Es típico tener que dar un determinado formato a campos numéricos o de fecha.

# Ejercicio
Los números que aparecen en la tabla descargada en la sección anterior no tienen formato numérico. Para convertirlos en números _de verdad_, transfórmalos adecuadamente:
* Usa `gsub` para cambiar "." por "" (i.e., nada) en las columnas de interés.
* Usa `gsub` para cambiar "," por "." en las columnas de interés
* Usa as.numeric para cambiar texto por números
* Crea una función que aplique todas las transformaciones anteriores a un vector y aplícasela a las columnas de interés
* ¿Te atreves a usar as.Date para cambiar texto por fechas?

Otra funcioń muy útil para procesar texto es `paste`, que tiene un comportamiento distinto según se use con el argumento `sep` o `collapse`.

```{r, eval=FALSE}
paste("A", 1:6, sep = ",")

paste("Hoy es ", date(), " y tengo clase de R", sep = "")

paste("A", 1:6, collapse = ",")
```

Para la operación inversa, la de partir cadenas de texto, se usa la función `strsplit`:

```{r, eval=FALSE}
strsplit("Hoy es martes", split = " ")

strsplit(c("hoy es martes", "mañana es miércoles"), split = " ")
```

Advierte que esta función devuelve una lista de cadenas de texto.

Esas son las funciones fundamentales para la manipulación básica de texto en R. Existen otras que es encuentran también en otros lenguajes de programación (p.e., `sprintf`, `substr`, etc.). Sin embargo, para la manipulación avanzada de texto se recomienda:
* Conocer bien los fundamentos de las expresiones regulares.
* Usar el paquete `stringr`.

También pueden ser de interés las funciones `separate` y `unite` del paquete `tidyr`. Véase [esto](http://www.gis-blog.com/data-management-with-r-tidyr-part-1/).


